【裁判字號】    97,訴,889
【裁判日期】    971022
【裁判案由】    勞保
【裁判全文】
臺北高等行政法院判決
                                  97年度訴字第00889號
                              .
原      告  甲○○
            乙○○
            丙○○
被      告  勞工保險局
代  表  人  丁○○（總經理）
訴訟代理人  戊○○
            己○○
上列當事人間因勞保事件，原告不服行政院勞工委員會中華民國
97年1月25日勞訴字第0960034983號訴願決定，提起行政訴訟。
本院判決如下：
    主  文
原告之訴駁回。
訴訟費用由原告負擔。
    事  實
壹、事實概要：
    緣張林紡（下稱張君）係由鴻澤行申報參加勞工保險之被保
    險人，以因肺癌申請殘廢給付。經被告審查，以其殘廢程度
    符合勞工保險條例第53條附表，即殘廢給付標準表第52項第
    12等級，乃以民國（下同）96年7 月20日保給殘字第096604
    75260 號函（下稱原處分）核定按該等級發給100 日之殘廢
    給付。張君不服，向勞工保險監理委員會（下稱監理會）申
    請審議，經該會以96年11月6 日96保監審字第2877號審定書
    審定申請審議駁回，嗣張君於96年8 月17日死亡，其繼承人
    即原告提起訴願，經遭駁回，遂向本院提起行政訴訟。
貳、兩造聲明：
一、原告聲明：
(一)訴願決定、審定處分及原處分均撤銷。
(二)被告應改依勞工保險條例第53條殘廢標準表第47項規定，核
    付原告殘廢給付第7 等級。
二、被告聲明：
    原告之訴駁回。
參、兩造之陳述：
一、原告主張之理由：
(一)依勞工保險條例第53條規定：「被保險人因普通傷害或罹患
    普通疾病，經治療終止後，如身體遺存障害，適合殘廢給付
    標準表規定之項目，並經保險人自設或特約醫院診斷為永久
    殘廢者，得按其平均月投保薪資，依同表規定之殘廢等級及
    給付標準，1 次請領殘廢補助費，．．．。被保險人領取普
    通傷病給付期滿，或其所患普通傷病經治療1 年以上尚未痊
    癒，如身體遺存障害，適合殘廢給付標準表規定之項目，並
    經保險人自設或特約醫院診斷為永不能復原者，得比照前項
    規定辦理。」
(二)張君因罹患肺癌已轉移至骨頭腦部經治療1 年以上（95年12
    月27日為治療終止審定殘廢日期），據彰化基督教醫院殘廢
    診斷書載：「肺功能遺存顯著障害，終身祇能從事輕便工作
    」，適合殘廢給付標準表第47項之規定，並經彰化基督教醫
    院審定為肺癌第4 期已移轉，工作上確有明顯阻害，符合勞
    工保險條例第53條規定請領殘廢補助費。然被告卻以殘廢給
    付標準表「胸腹部臟器障害」系列附註6 規定刁難張君「工
    作上確有明顯之阻害」，有違勞工保險條例第1 條之立法宗
    旨，已轉移的癌末勞動能力會與一般勞工一樣嗎。
(三)依勞工保險條例第1 條規定：「為保障勞工生活，促進社會
    安全，制定本條例；本條例未規定者，適用其他有關法律。
    」被告應適用保險法之規定，查保險法第54條第2 項規定：
    「保險契約之解釋，應探求契約當事人之真意，不得拘泥於
    所用之文字；如有疑義時，以作有利於被保險人之解釋為原
    則。」，被告不應拘泥於特約專科醫師及被告主觀見解草率
    認定張君胸腹部臟器遺存障害，（癌末患者必需終日住院方
    謂勞動力減損嗎），而應本於保障勞工生活之精神，探求事
    實真意（被保險人是否胸腹部機能遺存顯著障害，終身祇能
    從事輕便工作之事實）作有利於被保險人之解釋為原則。
(四)同表「胸腹部臟器障害」系列附註2 規定：「胸腹部臟器障
    害等級之審定：胸腹部臟器機能遺存障害，須將症狀綜合衡
    量，永久喪失勞動能力與影響其日常生活活動或社會生活活
    動之狀況亟需他人扶助之情形，比照精神、神經障害等級審
    定基本原則、綜合審定其等級。」。依「精神、神經障害」
    附註1 (五)規定，因中等度精神、神經障害，精神及身體之勞
    動力較一般明顯低下者：適用第7 級，張君需每3 個星期接
    受化學治療維持性治療來延續生命，治療後無法如以前操作
    塑膠射出機工作，只能從事包裝塑膠袋輕便的工作，勞動能
    力較一般明顯低下，符合殘廢給付標準表第47項第7 等級殘
    廢給付。
(五)被告認定張君是肺功能輕度障礙，如是輕度為何會轉移腦部
    及骨頭，無法控制而於96年8 月17日死亡。張君自罹患肺癌
    後，為家計不得已繼續工作，體力無法勝任原工作，只能從
    事較輕便的工作。
二、被告主張之理由：
(一)按「保險人為審核保險給付或勞工保險監理委員會為審議爭
    議案件認有必要者，得向被保險人、受益人、投保單位、各
    該醫院、診所或領有執業執照之醫師、助產士等要求提出報
    告，或調閱各該醫院、診所及投保單位之病歷、薪資帳冊、
    檢查化驗紀錄或放射線診斷攝影片（X 光照片）及其他有關
    文件，被保險人、受益人、投保單位、各該醫院、診所及領
    有執業執照之醫師或助產士等均不得拒絕。」「被保險人因
    普通傷害或罹患普通疾病，經治療終止後，如身體遺存障害
    ，適合殘廢給付標準表規定之項目，並經保險人自設或特約
    醫院診斷為永久殘廢者，得按其平均月投保薪資，依同表規
    定之殘廢等級及給付標準，1 次請領殘廢補助費，殘廢給付
    標準表如附表2 。被保險人領取普通傷病給付期滿，或其所
    患普通傷病經治療1 年以上尚未痊癒，如身體遺存障害，適
    合殘廢給付標準表規定之項目，並經保險人自設或特約醫院
    診斷為永不能復原者，得比照前項規定辦理。」勞工保險條
    例第28條及第53條分別定有明文。次按「本條例第53條第1
    項及第54條第1 項所稱治療終止，指被保險人罹患之傷病，
    經治療後，症狀固定，再行治療仍不能期待其治療效果之狀
    態。」亦為同條例施行細則第77條所明定。又依勞工保險條
    例第53條附表即勞工保險殘廢給付標準表「胸腹部臟器遺存
    障害者」系列第47項障害項目「胸腹部臟器機能遺存顯著障
    害，終身祇能從事輕便工作者。」為第7 殘廢等級，給付標
    準440 日；第52項障害項目「胸腹部臟器遺存障害者」為第
    12殘廢等級，給付標準100 日；另依同表「胸腹部臟器障害
    」系列附註2 規定：「胸腹部臟器障害等級之審定：胸腹部
    臟器機能遺存障害，須將症狀綜合衡量，永久喪失勞動能力
    與影響其日常生活活動或社會生活活動之狀況亟需他人扶助
    之情形，比照精神、神經障害等級審定基本原則、綜合審定
    其等級。」；附註6 規定：「胸腹部臟器遺存障害者」係指
    胸腹部遺存機能障害，致工作上確有明顯之阻害而由醫學上
    可予證明者，如膀胱括約肌變化所致之尿失禁或肛門括約肌
    不全（因斷裂等）所致之大便失禁者，適用第52項第12級。
    至於施行胃或膽囊切除術，如經過順利，未遺存明顯之永久
    性機能障礙者，不在給付範圍」。
(二)原告以張君於96年1 月9 日因肺癌申請殘廢給付案，經被告
    據所送財團法人彰化基督教醫院95年12月27日出具之殘廢診
    斷書、相關病歷影本、96年1 月31日肺功能檢查報告及被告
    訪查資料全案送請被告特約專科醫師審查，張君未遺存明顯
    肺功能障害，仍可從事原來工作，以96年5 月4 日保給殘字
    第09660297030 號函核定所請殘廢給付應不予給付。張君不
    服申請審議，嗣經被告據申請審議所附96年5 月9 日肺功能
    檢查報告及財團法人彰化基督教醫院96年6 月13日出具之診
    斷書等資料併全案再送請被告特約專科醫師重新審查，以原
    處分核定張君殘廢程度符合勞工保險殘廢給付標準表第52項
    第12等級，發給100 日普通疾病殘廢給付。
(三)本件前因張君不服被告不予給付之處分，向監理會申請審議
    ，經被告據所送財團法人彰化基督教醫院95年12月27日出具
    之殘廢診斷書、相關病歷影本、96年1 月31日肺功能檢查報
    告及被告訪查資料送請被告特約專科醫師審查，據醫理見解
    ：「96年5 月9 日肺功能測試，FVC （用力肺活量）：76.9
    % ，FEV1（第1 秒分時肺活量）：83.3% ，FEV1/ FVC ：90
    .4% ，為輕度侷限性肺功能障礙，呼吸正常，自力行走，起
    臥正常，自行進食，日常生活可自理，由醫學上客觀證據可
    予證明，工作上確有明顯之阻害，符合第52項第12等級。」
    又查所送殘廢診斷書載其「工作能力」為「由醫學上客觀證
    據可予證明，工作上確有明顯之阻害」，據此，被告重新核
    定張君殘廢程度符合勞工保險殘廢給付標準表第52項第12等
    級。張君不服原處分，再向監理會申請審議，經該會據其特
    約專科醫師就卷附資料審查，依彰化基督教醫院殘廢證明「
    肺癌第4 期已治療1 年以上，由醫學上客觀證據可以證明工
    作上確有明顯阻礙」，依殘廢證明張君可符合第52項第12等
    級殘廢，但若張君仍每3 週接受化療，則顯示治療尚未結束
    ，尚不符合永久殘廢，其身體狀況之評估應待所有治療結束
    ，才可作永久之鑑定，則被告之給付已為寬厚，認被告原核
    定尚無不當而審定駁回。因張君於96年8 月27日死亡，原告
    不服提起訴願，亦經訴願駁回。
(四)本件經被告及監理會特約專科醫師據所送之殘廢診斷書、病
    歷資料、訪查資料及相關檢查報告審查，咸認張君殘廢程度
    由醫學上客觀可予證明，工作上確有明確之阻害，符合第52
    項第12等級。另查殘廢症狀程度常涉醫理專業，依行政院衛
    生署89年3 月17日衛署醫字第89013119號書函說明3 ：「診
    斷書之內容，係由醫師依病人病情或依該病人之病歷據實填
    載．．．至於該診斷書所載之病情，是否符合殘障給付標準
    ，係由該殘障給付主管機關逕依職責認定。」被告據特約專
    科醫師審查提供之醫理見解，綜合審酌加以核定洵無違誤。
    理  由
甲、程序方面：
    本件被告代表人於訴訟繫屬中由廖碧英變更為丁○○，並已
    具狀聲明承受訴訟，合先明。
乙、實體方面：
壹、兩造不爭之事實及兩造爭點：
    如事實概要欄所述之事實，業據提出勞工保險殘廢給付申請
    書、勞工保險殘廢診斷書、殘廢給付受理編審清單為証，為
    兩造所不爭執，堪信為真，兩造爭點厥為：原告保險事故是
    否已達勞工保險條例第53條殘廢標準表第47項第7 等級之程
    度？
貳、本院之判斷：
一、本件應適用之法條與法理：
（一）勞工保險條例第53條：「被保險人因普通傷害或罹患普通
      疾病，經治療終止後，如身體遺存障害，適合殘廢給付標
      準表規定之項目，並經保險人自設或特約醫院診斷為永久
      殘廢者，得按其平均月投保薪資，依同表規定之殘廢等級
      及給付標準，一次請領殘廢補助費，殘廢給付標準表如附
      表2 。被保險人領取普通傷病給付期滿，或其所患普通傷
      病經治療1 年以上尚未痊癒，如身體遺存障害，適合殘廢
      給付標準表規定之項目，並經保險人自設或特約醫院診斷
      為永不能復原者，得比照前項規定辦理。」
（二）勞工保險條例第53條附表即勞工保險殘廢給付標準表「胸
      腹部臟器遺存障害者」系列第47項障害項目「胸腹部臟器
      機能遺存顯著障害，終身祇能從事輕便工作者。」為第7
      殘廢等級，給付標準440 日；第52項障害項目「胸腹部臟
      器遺存障害者」為第12殘廢等級，給付標準100 日；另依
      同表「胸腹部臟器障害」系列附註2 規定：「胸腹部臟器
      障害等級之審定：胸腹部臟器機能遺存障害，須將症狀綜
      合衡量，永久喪失勞動能力與影響其日常生活活動或社會
      生活活動之狀況亟需他人扶助之情形，比照精神、神經障
      害等級審定基本原則、綜合審定其等級。」；附註6 規定
      ：「胸腹部臟器遺存障害者」係指胸腹部遺存機能障害，
      致工作上確有明顯之阻害而由醫學上可予證明者，如膀胱
      括約肌變化所致之尿失禁或肛門括約肌不全（因斷裂等）
      所致之大便失禁者，適用第52項第12級。至於施行胃或膽
      囊切除術，如經過順利，未遺存明顯之永久性機能障礙者
      ，不在給付範圍」。
二、被告所聘審查醫師就原告殘廢等級所為之判斷，並無違法情
    事，應予尊重。
（一）按保險事故該當於何等級之審定，常涉及醫理專業領域，
      非被告或監理會之一般承辦人員所能逕予認定。故被告於
      審核保險給付案件時，除以被保險人或受益人檢附之資料
      、診斷書等書面資料予以審核外，如有必要，亦須另外徵
      詢專科醫師意見或實地派員訪查瞭解實情，此觀勞工保險
      局組織條例第11條第2 項規定，被告得視業務需要聘用兼
      任醫師12人至20人，及勞工保險條例第28條、第56條規定
      保險人（即被告）為審核保險給付，得調查有關之文件、
      得另行指定醫院或醫師複檢等規定甚明。
（二）可知關於該當何級障害標準，因審查核定之法定權限在於
      被告，除非被告審查程序違法，或其審查結果與一般正常
      人認知差異過大，本院均應予以尊重。行政院衛生署89年
      3 月17日衛署醫字第89013119號函稱：「．．．診斷書之
      內容，係由醫師依病人病情或依該病人之病歷據實填載，
      而非依病人要求內容出具，至於該診斷書所載之病情，是
      否符合殘障給付標準，係由該殘障給付主管機關逕依權責
      認定。」，與前揭意旨相符，被告予以適用，自無不當。
（三）前揭「殘廢等級之認定」職權，涉及專業性、經驗性之判
      斷，基於法院審查能力有限，及司法、行政權分立之原則
      ，法院原則上承認行政機關就此等事項之決定，有「判斷
      餘地」。但如行政機關之判斷有恣意濫用及其他違法情事
      ，亦應承認法院得例外加以審查，其可資考量之情形包括
      ：1 、行政機關所為之判斷，是否出於錯誤之事實認定或
      錯誤之資訊。2 、行政機關之判斷，是否有違一般公認之
      價值判斷標準。3 、行政機關之判斷，是否違反法定之正
      當程序。4 、作成判斷之行政機關，其組織是否合法且有
      判斷之權限。5 、行政機關之判斷，是否出於與事物無關
      之考量，亦即違反不當連結之禁止。6 、行政機關之判斷
      ，是否違反相關法治國家應遵守之原理原則，如平等原則
      、公益原則等，仍應由法院審查（釋字第55 3號解釋理由
      書、釋字第319 號翁岳生等3 位大法官所提不同意見書、
      並參照學者通說見解）。
（四）原告雖持彰化基督教醫院殘廢診斷書載：「肺功能遺存顯
      著障害，終身祇能從事輕便工作」，主張被保險人張君己
      達「終身只能從事輕便工作」之程度，惟稽之張君於勞工
      保險局彰化辦事處96年4 月17日訪查紀錄稱略：「（問：
      請說明您於95年12月27日診斷殘廢前後至今是否有從事工
      作？有無出勤、領薪或經手文件及其他可資證明有工作事
      實資料？）答：本人雖肺部殘疾，但日常生活任何一切均
      可自理，甚至如往常負擔所有家務，工作上不受肺疾影響
      ，除住院及門診休息外，其他均正常工作，每日仍在08:
      00-17 :00 時間工作，亦如以前操作塑膠射出機從事塑膠
      袋工作及包裝工作，負責人為我先生乙○○，所有工作人
      員均為自己家人，均未設置出勤及領薪資料。又本人僅會
      從上述類作業員工作，不會做其他如送貨、進貨等工作，
      所以沒工作經手資料。95年12月27日前後至今均正常工作
      ，只是沒有設置工作相關資料可證明而已。」，其顯未達
      「終身祇能從事輕便工作」之程度。
（五）按勞工保險條例第53條所所謂「殘廢」，係指被保險人特
      定身體功能障礙已「長期處於穩定」之狀態，被保險人必
      須以此狀態，長期繼續參與社會生活，故除具有「病況」
      外，必須「治療終止」（症狀固定，縱經治療亦無改善之
      可能），而達「永久殘廢」之程度，方足當之。若該障礙
      只是疾病持續惡化之過程，其症狀尚未固定於「殘」之狀
      態達相當期間，或者其障礙仍有改善（或繼續惡化死亡）
      之可能，則該障礙只是「病之狀態」或「死亡之過程」，
      而非固定於「殘」之狀態，此時應由保障病患之就醫權益
      之醫療保險（例如全民健康保險）來給付，而非由保障殘
      廢者繼續參與社會生活之勞保「殘廢給付」來支付。是被
      告僅能依症狀固定於「殘」之狀態來認定殘廢等級，至被
      保險人張君因癌症加速死亡前之健康狀態，並非「殘廢等
      級」認定之標準。
（六）經被告據所送財團法人彰化基督教醫院95年12月27日出具
      之殘廢診斷書、相關病歷影本、96年1 月31日肺功能檢查
      報告及被告訪查資料送請被告特約專科醫師審查，據醫理
      見解：「96年5 月9 日肺功能測試，FVC （用力肺活量）
      ：76.9 %，FEV1（第1 秒分時肺活量）：83.3% ，FEV1 /
      FVC ：90 .4%，為輕度侷限性肺功能障礙，呼吸正常，自
      力行走，起臥正常，自行進食，日常生活可自理，由醫學
      上客觀證據可予證明，工作上確有明顯之阻害，符合第52
      項第12等級。」有醫師審查意見附卷可稽，該判斷程序並
      非基於錯誤之資訊，亦未違反法定正當程序、一般公認之
      價值判斷、不當連結之禁止、平等原則、公益原則，難謂
      有何違法之處，故其專業認定縱與原告見解不同，但何者
      較為正確？乃屬見仁見智之問題，經送勞工保險監理委員
      會專科醫師審查，其審查意見亦認：「本病人因肺癌術後
      活動受限申請殘廢給付。依彰化基督教醫院殘廢證明『肺
      癌第4 期已治療1 年以上，由醫學客觀證據可以證明，工
      作上確有明顯阻害』依殘廢證明，病人可符合第52項第12
      等級殘廢。但若病人仍每3 週接受化療，則顯示治療尚未
      結束，尚不符永久殘廢，其身體狀況之評估應待所有治療
      結束，才可作永久殘廢之鑑定，則勞保局之給付已為寬厚
      。」亦有醫師審查意見可憑，該專業判斷本院即應予以尊
      重，至其「妥當性」如何，並非本院審查之範圍，原告主
      張應以其他醫師之判斷為準，已構成第7 等級殘廢云云，
      尚不足採。
三、從而，原處分以被保險人張君並非僅能從事輕便工作，不符
    勞工保險殘廢給付標準表第47項障害項目7 等級，僅符合同
    表第52項第12等級，核給100 日之殘廢給付，並無不法，爭
    議審定及訴願決定遞予維持，亦稱正確。原告徒執前詞，訴
    請撤銷，並請求核付原告第7 等級之殘廢給付，為無理由，
    應予駁回。
參、兩造其餘攻擊防禦方法均與本件判決結果不生影響，故不逐
    一論述，併此敘明。
據上論結，本件原告之訴為無理由，爰依行政訴訟法第98條第1
項前段、第104 條、民事訴訟法第85條第1項前段，判決如主文
。
中    華    民    國    97    年    10    月    22   日
                    臺北高等行政法院第二庭
                              審判長法  官  徐瑞晃
                                    法  官  蕭惠芳
                                    法  官  畢乃俊
上為正本係照原本作成。
如不服本判決，應於送達後20日內，向本院提出上訴狀並表明上
訴理由，如於本判決宣示後送達前提起上訴者，應於判決送達後
20日內補提上訴理由書（須按他造人數附繕本）。
中    華    民    國    97    年    10    月    22    日
                                    書記官  陳圓圓


司法院資訊處製作；財團法人民間司法改革基金會備份。
